【裁判字號】    99,家小,6
【裁判日期】    991115
【裁判案由】    返還不當得利
【裁判全文】
臺灣臺南地方法院民事判決               99年度家小字第6號
原      告  乙○○
被      告  甲○○
上列當事人間請求返還不當得利事件，本院判決如下：
    主      文
原告之訴及假執行之聲請均駁回。
訴訟費用由原告負擔。
    事實及理由
一、本件原告主張︰
  （一）兩造之母曾楊榮於民國87年8月29日去世，而兩造為其
        法定繼承人。按「被繼承人所遺房地如於死亡後出租，
        所取得之租金收入，因非被繼承人死亡時遺留之財產，
        非屬遺產及贈與稅法第1條第1項規定之遺產稅課徵範圍
        。」為財政部賦稅署台稅三發字第0900457042號函所載
        明，足證，被繼承人曾楊榮去世後，應繼房屋出租所收
        取之租金不是遺產，無遺產公同共有之情事，原告亦未
        計入被繼承人曾楊榮遺產總額內，核先敘明。
  （二）被繼承人曾楊榮去世後，應繼房屋出租所收取之租金既
        非遺產，收取租金之債權依法為全體繼承人所共有，依
        民法第271條規定「數人負有同一債務或有同一債權，
        而其給付可分者，…，應各平均分擔或分受之。」，被
        繼承人曾楊榮之繼承人有原告乙○○、訴外人曾景胤、
        曾景農、曾景徽（改名曾約翰瓊絲）及被告甲○○五人
        ，原告依法有5分之1之應繼分。據此屬原告應受分配之
        租金債權（下稱：系爭租金）被告無權收取，被告在原
        告不同意之情形下擅自收取屬於原告之租金，原告自得
        依法向被告催討，勿須與其他繼承人協商取得，特此敘
        明。又原告於88年9月l日以台南29支郵局存證信函第
        405號催討系爭租金，惟被告於88年9月3日以台南29支
        郵局存證信函第797號函覆拒絕，顯見被告侵占系爭租
        金之意圖至明。
  （三）被告嗣於88年11月25日與其它繼承人私下決議「將被繼
        承人曾楊榮已收受之押租金分割為五份，分別抵作新租
        約之押租金」此有前自訴案被告答辯狀所明，顯然，被
        告與其他繼承人已達成被繼承人曾楊榮過世後收取租金
        分配之合意；被告與其他3名繼承人再於89年1月26日分
        別與承租人蔡宗修簽訂「產權5分之1」每月租金新臺幣
        （下同）2,400元，押租金7,200元之租賃契約書，租期
        追溯自88年8月15日起算，足證被告與其他繼承人對被
        繼承人曾楊榮遺留房屋之租賃權（含被繼承人曾楊榮生
        前已收取之押租金）及租金之收取，不但已達成分配之
        合意，更已完成分配之事實。在被告與其他繼承人對被
        繼承人曾楊榮遺留房屋出租之押租金及租金已達成分配
        之合意，並已完成分配之後，被告並未依法將因繼承「
        產權5分之1」應分得之系爭租金（自被繼承人曾楊榮過
        世後至88年8月14日期間）及押租金返還原告，後原告
        夫妻當面向被告索討系爭租金及押租金又遭拒，被告更
        質問原告「你的名字登記在那裡？」等語，足見被告執
        意侵占系爭租金及押租金，原告百般無奈只得向鈞院提
        出被告侵占之自訴案，然鈞院89年度自字第100號以係
        屬不當得利之民事糾葛裁定駁回自訴案。
  （四）應收租金於被繼承人曾楊榮87年8月29日去世前收取之
        租金不予分配，被繼承人曾楊榮過世後收取之租金依法
        按應繼分應予分配：
        一蔡宗修承租之印刷廠租約期限自87年8月15日至88年8
          月14日止，每月租金12,000元。被告應返還原告不當
          得利租金為自87年9月15日至88年8月14日止共計11個
          月為132,000元的5分之1即26,400元。
        二陳慶隆承租之海產店租約期限自87年6月10日至88年6
          月9日止，每月租金15,000元。被告應返還原告不當
          得利租金為自87年6月10日至88年6月9日止共計8個月
          為120,000元之5分之1即24,000元。（雖於88年4月14
          日改由好味香豬牛肉爐承租，然依照租約第4、7條約
          定，租金應收至88年5月9日）。
        三好味香豬牛肉爐租期自88年4月14日起約數個月，每
          月租金15,000元。被告應返還原告不當得利租金為應
          收租金的5分之1。
  （五）綜上所述，本案前經鈞院判決係屬不當得利之民事糾葛
        ，然被告貪得無厭、惡性重大，已無協調餘地，為此，
        原告爰依民法第179條、第182條之不當得利之規定，訴
        請被告依法將受領時所得之利益及附加利息，一併償還
        原告。
  （六）並聲明：
        一被告應返還原告50,400元，及自88年9月5日起至清償
          日止按年息百分之5計算之利息。
        二原告願供擔保請准宣告假執行。
二、按原告之訴，依其所訴之事實，在法律上顯無理由者，法院
    得不經言詞辯論，逕以判決駁回之，民事訴訟法第249條第2
    項定有明文。又按「繼承人有數人時，在分割遺產前，各繼
    承人對於遺產全部為公同共有，為民法第1151條所明定。繼
    承人因繼承而取得之遺產，於受侵害時，其所生之損害賠償
    債權，乃公同共有債權。此損害賠償債權既為全體繼承人公
    同共有，則繼承人即公同共有人中一人或數人，請求就自己
    可分得之部分為給付，仍非法之所許。上訴人自承其請求被
    上訴人分配該系爭存款遺產，為被上訴人所拒，聲請調解亦
    未成立；從而上訴人請求被上訴人就上述債權按其應繼分計
    算可分得金額對伊賠償，於法自有未合。」（最高法院87年
    台上字第2473號判決參照）。再按「繼承人有數人時，在分
    割遺產前，各繼承人對於遺產全部為公同共有，如請求對公
    同共有之遺產為處分，其訴訟標的，對於繼承人全體，必須
    合一確定，倘未列繼承人全體為當事人，自屬當事人不適格
    。」（最高法院81年度台上字第595號判決參照）。
三、查本件原告主張被繼承人曾楊榮於87年8月29日去世，其法
    定繼承人為子女即兩造與訴外人曾景胤、曾景農、曾景徽（
    改名曾約翰瓊絲）等5人，原告依法有5分之1之應繼分。又
    被繼承人曾楊榮去世後所遺房屋出租所得之租金，其中應分
    配予原告之5分之1部分，均由被告收取，被告拒不返還原告
    等情，業據原告提出除戶謄本2件、繼承系統表1件、房屋租
    賃契約書數件等影本附卷可稽，固堪採信，惟房屋出租所得
    之租金乃係屬房屋之收益與孳息，則被繼承人曾楊榮之系爭
    房屋遺產於繼承開始後，迄至遺產分割前之收益與孳息，亦
    應屬被繼承人曾楊榮之積極遺產範圍，甚為顯然。是以縱認
    系爭房屋遺產之租金收入，被告確未分配予原告，而侵害原
    告對被繼承人曾楊榮所繼承之遺產之權利，然此等不當得利
    或損害賠償債權在分割前均屬全體繼承人公同共有，則原告
    僅為繼承人即公同共有人中一人，其請求就自己應繼分比例
    計算可分得部分之租金為給付，且未以全體繼承人為被告，
    揆諸前揭說明，並非法之所許，原告應於另案分割被繼承人
    曾楊榮之遺產事件請求就系爭遺產出租所收取之租金列入分
    割，始為合法。至原告所提財政部賦稅署台稅三發字第0900
    457042號函所持見解，並無拘束本院之效力，附此敘明。
四、從而，原告依民法第179條、第182條不當得利之規定，請求
    被告給付被繼承人曾楊榮去世後所遺房屋出租所得之租金中
    原告按應繼分應取得之部分，依其所訴之事實，在法律上顯
    無理由，爰依民事訴訟法第249條第2項之規定，不經言詞辯
    論，逕以判決駁回之，且原告假執行之聲請亦失所附麗，應
    併予駁回。
五、據上論結，爰依民事訴訟法第249條第2項、第78條，判決如
    主文。
中    華    民    國    99    年    11    月    15    日
                  家事法庭    法  官  葉惠玲
以上為正本係照原本作成
如對本判決上訴，須於判決送達後20日內向本院提出上訴狀，如
委任律師提起上訴者，應一併繳納上訴審裁判費。
中    華    民    國    99    年    11    月    15    日
                              書記官  謝麗首

司法院資訊處製作；財團法人民間司法改革基金會備份。
